【裁判字號】    95,台上,6912
【裁判日期】    951214
【裁判案由】    違反公職人員選舉罷免法等罪
【裁判全文】
最高法院刑事判決            九十五年度台上字第六九一二號
上  訴  人  台灣高等法院台中分院檢察署檢察官
被      告  甲○○
            乙○○
上列上訴人因被告等違反公職人員選舉罷免法等罪案件，不服台
灣高等法院台中分院中華民國九十五年八月三十日第二審判決（
九十五年度上訴字第一一九○號，起訴案號：台灣台中地方法院
檢察署九十四年度選偵字第一七號），提起上訴，本院判決如下
：
    主  文
原判決撤銷，發回台灣高等法院台中分院。
    理  由
本件原判決以公訴意旨略稱：被告甲○○係民國九十四年度公職
人員選舉台中縣議會議員候選人；被告乙○○則為甲○○競選團
隊之執行長。於九十四年九月中旬某日，劉玲珍向被告等推銷「
能量尚鶴霜」（下稱「能量霜」），以充作選舉時之贈品。甲○
○向劉玲珍表示可與乙○○接洽處理，而乙○○旋即同意購買。
嗣經劉玲珍居中聯繫，乙○○乃與「鶴登國際企業有限公司」（
下稱鶴登公司）之合夥人顏鶴松洽購能量霜二千瓶（二十公克裝
），每瓶新台幣（下同）二十八元，並要求在每瓶能量霜上製作
黏貼印有甲○○名字之競選貼紙，並應於同年十月六日送貨至甲
○○之競選總部。惟在鶴登公司交貨之前某日，乙○○為規避司
法機關查緝賄選，竟與劉玲珍共同基於犯意之聯絡，委由劉玲珍
向顏鶴松及鶴登公司負責人蔡水誠要求於統一發票上虛載購買「
能量霜」二千八百瓶，每瓶單價二十元之不實事項；顏鶴松及蔡
水誠為促成本件交易，竟應允之。嗣於同年十月六日，蔡水誠將
乙○○所訂購之「能量霜」二千瓶送至甲○○之競選總部，並收
取貨款五萬六千元後，即開立數量為二千八百瓶，每瓶單價為二
十元不實內容之統一發票交予乙○○簽收。嗣被告等即共同基於
投票行賄之犯意聯絡，於同年月八日甲○○競選總部成立當日上
午八時起，在該競選總部成立大會會場入口，委由工作人員以牛
皮紙袋包裝上開能量霜一瓶、印有甲○○之文宣面紙一包及競選
文宣廣告一張，發送予到場參加成立大會之選民每人一份，而以
此方式對於在場有投票權之人交付賄賂等情；因認被告等共同涉
犯公職人員選舉罷免法第九十條之一第一項對於有投票權之人交
付賄賂罪嫌，乙○○另與劉玲珍、顏鶴松、蔡水誠共同涉犯商業
會計法第七十一條第一款以明知為不實之事項填製會計憑證罪嫌
。惟經審理結果，認為不能證明被告等犯罪，因而維持第一審諭
知被告等均無罪之判決，而駁回檢察官在第二審之上訴，固非無
見。
惟查：(一)、按審理事實之法院對於被告有利及不利之證據，應一
律注意，詳為調查，綜合全案證據資料，本於經驗法則以定其取
捨，並將取捨證據及得心證之理由於判決內詳為說明。故證據雖
已調查，而尚有其他必要部分並未調查，仍難遽為被告有利或不
利之認定。原判決以被告等所發放予民眾之「能量霜」一瓶及面
紙一包等物，係供競選文宣使用，並非一般贈品；且被告等向鶴
登公司購入每瓶「能量霜」之價格僅「二十八元」，其經濟價值
微薄，不足以影響選民投票之意願，與選民一定投票權之行使或
不行使之間並無對價關係，因認不能證明被告等有投票行賄之犯
行，而為其等有利之認定。惟查賄賂之客體如非為金錢，其價值
之計算自應以市面之一般價格為準，而不應以折扣後或廠價或成
本價計算，依證人蔡水誠於法務部調查局台中縣調查站（下稱台
中縣調查站）調查時證稱：「本公司所販售之二十公克能量尚鶴
霜產品零售價格為一百元，如訂購一百罐，價格約在三十五元至
五十元不等」等語（見警卷第二十六頁）。嗣於偵查中亦證稱：
「能量霜市價多少？）市價是一百元，但是我們也有賣一瓶三十
五元，也有賣三瓶一百元的」等語（見九十四年度選偵字第十七
號偵查卷第十八頁）。證人顏鶴松於台中縣調查站調查時亦證稱
：「（該二十公克裝尚鶴霜之零售價若干？）每罐零售價一百元
，最便宜賣到三十五元」等語。並稱「……他們（指被告等）詢
價時我與劉玲珍有告訴他們市價約五、六十元，但是數量多時會
降價……我們有報給他們三十五元每罐，他們嫌貴……幾經喊價
，最後以購買二千罐，每罐二十八元之價格成交」、「當初因為
乙○○有提到是要贈送給選民用的，為了避免超過法務部公布賄
選金額三十元之標準，且我認為可以幫我拓展行銷通路，所以才
會將價格壓低到二十九、二十八元」等語（見警卷第三十三頁至
第三十五頁）。嗣於偵查中又證稱：「（一般能量霜市價多少錢
？）六十元左右，最便宜的就像這一次賣到二十八元」，「有時
六、七十元，但如果批發的，則要看數量」等語（同上偵查卷第
十八頁、第四十一頁）。被告乙○○於偵查中亦陳稱：「原本顏
鶴松開價一瓶三十五元，要買五千瓶，後來一直殺價，後來有說
二千瓶二十八元……」等語（見同上偵查卷第二十二頁）。而受
警方委託前往購買「能量尚鶴霜」之證人龔寶霖於警詢時亦證稱
：伊前往台中縣大里市○○路五十八號購買「能量尚鶴霜」，老
闆開價小瓶（二十公克）每瓶一百元，大瓶（五十公克）每瓶二
百元，伊分別以三百元購買四瓶二十公克裝之小瓶，及二瓶五十
公克裝之大瓶等語，並提出收據影本一紙為證（見警卷第四十九
頁至第五十一頁、第五十九頁）。其等所述每罐「能量霜」之價
格似非固定不變，且市價均超過二十八元。而依證人顏鶴松所述
，被告等係因一次大量（二千瓶）購買，經一再喊價，復為規避
法務部所公布賄選金額三十元之標準，始將價格壓低至每罐二十
八元。果爾，則上述「能量霜」每罐客觀之市價究竟若干？即非
無進一步探究之餘地。究竟證人蔡水誠、顏鶴松所述「能量霜」
每罐零售價一百元或六、七十元一節是否可信？渠等有無以上述
價格販賣或成交之相關資料或紀錄？又證人龔寶霖係向何家商店
以三百元購買四小瓶二十公克裝之「能量霜」？該店之負責人為
何人？其所提供之收據何以未加蓋店家之章戳？上述疑點與上述
「能量霜」之市價究竟若干有關，猶有詳加根究調查明白之必要
。原審未傳訊上述證人到庭詳加究詰訊問明白，亦未囑託相關商
業同業公會對於上述「能量霜」每罐之市價加以鑑定或說明，僅
以被告向鶴登公司一次大量購買且迭經殺價壓低之價格（即每罐
二十八元），作為認定上述「能量霜」價值之唯一標準，依上說
明，自有應於審判期日調查之證據而未予調查之違法。(二)、公訴
意旨另指被告乙○○明知其係以每瓶二十八元之價格，向鶴登公
司購買「能量霜」二千瓶，乃為規避查緝賄選，竟囑劉玲珍向顏
鶴松、蔡水誠要求於統一發票上虛載購買「能量霜」二千八百瓶
，每瓶單價二十元之不實事項等情，認其與顏、蔡、劉等人共同
涉犯商業會計法第七十一條第一款罪嫌。原判決雖以被告乙○○
於蔡水誠送貨時並未在場，亦不能證明其曾於送貨前要求蔡水誠
開立不實內容之統一發票，因認不能證明其涉犯上述罪嫌。惟卷
查證人蔡水誠於台中縣調查站調查時證稱：「我在送貨至甲○○
服務處時，顏鶴松告訴我甲○○服務處人員要求發票須開立為二
千八百罐，單價每罐為二十元，惟我實際僅售給甲○○服務處的
能量尚鶴霜數量為二千罐，每罐價格為二十八元，因為總金額並
無改變，因此我才照甲○○服務處的意思開立發票」等語（見警
卷第二十六頁）。嗣於偵查中又證稱：「（對方為何作這樣要求
？）我不知道，可能跟選舉有關吧，在送貨後，我有跟顏鶴松說
到二十八元也未超過三十元，應該沒有問題，但對方仍要我開二
十元」、「（為何要開二張？）一張是作廢的，因他要我開二千
八百瓶二十元，但我總金額寫錯，故重開一張」等語（見同上偵
查卷第十七頁）。而證人顏鶴松於台中縣調查站調查時亦證稱：
「在送貨前，劉玲珍曾轉達甲○○他們的意見表示避免超過三十
元及接近三十元，希望單價開每罐二十元的發票，我告訴她二十
八元沒有超過三十元，不是一樣，但他們堅持，我只表示隨他們
便，之後蔡水誠送貨收款回來，就告訴我真的開每罐二十元單價
，數量為二千八百元之統一發票」等語（見警卷第三十六頁）。
嗣於偵查中亦證稱：「是送貨之前對方是甲○○那邊的人有來跟
我說，發票一樣開五萬六千元，但開成二千八百瓶，二十元……
」等語（見同上偵查卷第十四頁）。其後於第一審亦證稱：「是
劉玲珍有告訴我，說發票要開立二千八百瓶，每瓶二十元，至於
為何要這樣開，我不清楚，但是總價相同」等語（見第一審卷第
五十一頁）。依其二人所述，甲○○競選服務處之人員及劉玲珍
均曾要求渠等開立前揭不實內容之統一發票，而乙○○係甲○○
服務處之執行長，且係受甲○○囑託與鶴登公司接洽購買「能量
霜」之人，則其對於要求開立上揭統一發票之事，是否全然不知
情？似有探究餘地。究竟證人蔡水誠、顏鶴松所稱要求渠等開立
上述不實統一發票之「甲○○服務處人員」、「甲○○那邊的人
」，或「對方」云者，究係指何人？甲○○競選服務處除乙○○
以外，尚有何人負責參與本件購買「能量霜」事宜？乙○○有無
於送貨前直接，或請劉玲珍向蔡水誠、顏鶴松表示要求開立前揭
不實統一發票之意思？若乙○○不知情亦未參與，何以劉玲珍竟
要求顏鶴松須開立上述內容不實之統一發票？又乙○○若未要求
蔡水誠等人開立前揭內容不實之統一發票，何以其於收受上述內
容記載與實際購買數量及價格不符之統一發票時，竟未向蔡水誠
或顏鶴松表示異議？其原因何在？以上疑點與乙○○究竟有無要
求蔡、顏二人開立前揭不實內容之統一發票攸關，事實尚非明白
，猶有進一步根究調查明白之必要。乃原審對此未詳加根究釐清
明白，遽為有利於乙○○之認定，亦嫌調查未盡。以上或為上訴
意旨所指摘，或為本院得依職權調查之事項，應認原判決有撤銷
發回更審之原因。
據上論結，應依刑事訴訟法第三百九十七條、第四百零一條，判
決如主文。
中    華    民    國  九十五  年  十二    月   十四   日
                      最高法院刑事第四庭
                          審判長法官  吳  雄  銘
                                法官  池  啟  明
                                法官  郭  毓  洲
                                法官  韓  金  秀
                                法官  黃  梅  月
      本件正本證明與原本無異
                                      書  記  官
中    華    民    國  九十五  年  十二    月   十八   日
                                                    Ｒ


司法院資訊處製作；財團法人民間司法改革基金會備份。
